臺灣板橋地方法院民事判決　　　　　　　　　　　　九十二年度訴字第二二一０號
　　原　　　告　泉豐碎石廠股份有限公司
　　法定代理人　丙○○
　　訴訟代理人　乙○○
　　被　　　告　隆豐營造股份有限公司
　　法定代理人　甲○○
　　訴訟代理人　謝佳伯律師
　　複　代理人　汪曉君律師
右當事人間請求給付貨款事件，於民國九十三年四月二十九日言詞辯論終結，本院判
決
如左：
    主    文
被告應給付原告新台幣肆佰陸拾捌萬肆仟參佰伍拾捌元，及自民國九十二年十一月六
日起至清償日止，按年息百分之五點計算之利息。
訴訟費用由被告負擔。
本判決第一項於原告以新台幣壹佰伍拾陸萬貳仟元供擔保後，得為假執行；但被告得
以新台幣肆佰陸拾捌萬肆仟參佰伍拾捌元預供擔保而免為假執行。
    事    實
甲、原告方面：
壹、聲明：如主文第一項所示，並願供擔保請准宣告假執行。
貳、陳述：
一、緣被告向國立嘉義大學承攬民雄校區禮堂及周邊景觀整體工程所需預拌混凝土全
    部係由原告供應，兩造並於民國九十一年三月二十七日簽立材料訂購合約書為憑
    ，惟九十二年四月及五月原告共出貨三千四百六十三點五立方（其中劣質二十二
    點五立方），應收貨款總計新台幣（下同）四百六十八萬四千三百五十八元，被
    告迄未給付，屢為催討，均無效果，爰依買賣契約之法律關係，訴請判決如聲明
    所示。
二、對被告抗辯之陳述：
（一）查被告向原告訂購預拌混凝土，依合約內容係依實際交貨數量計價，且須依被
      告現場監工通知日期配合交貨，因此預拌車出廠皆過地磅，數量精確，並於送
      貨單內記明「車次」、「方數」、「累計方數」、「總重」、「空重」、「淨
      重」等，而送貨單一式三份，由被告簽收，自存一份；又依合約約定，尚賦予
      被告得隨時抽磅之權利，若原告有偷減數量之情形，一經發現，除追溯至以前
      所有交付之混凝土台數均扣除短少之米數以為懲罰外，並須負擔被告公司因此
      所受之一切損害（參合約書承攬範圍第八至第十二項目）。是被告對於送貨單
      均經現場監工簽收乙節雖無異議，惟辯稱：「混凝土車所裝載之確實數量為何
      ，無任何工具可以現場查核，運送數量無法直接由各預拌混凝土車輛之容量查
      得，因此核對預拌混凝土廠送貨單記載之數量是否與實際運送數量相符，則有
      賴將送貨單上累計之數量與，建築師設計時計算出之建築物體積數量進行複核
      」云云，而懷疑送貨單有虛列數量情形；然原告既係依現場監工通知配合交貨
      當然係叫多少、送多少，至原設計建築師所計算之數量多少，與本件原告之請
      求無關，尤其在簽收後，又如何正確估算建物包括周邊景觀整體工程所灌混凝
      土是否即是送貨之數量？何況被告指稱運送數量無法直接由各預拌混凝土車之
      容量查得，無異自欺欺人之誑語！是被告之抗辯，應無足取。
（二）次查兩造於九十一年三月二十七日簽約供貨，至九十二年五月為止，每月陸續
      交易，而從以前至九十二年三月止之貨款均已付清，就只欠本件貨款（九十二
　　　年四月份及五月份）未償，故倘如被告所稱係按建築師之設計計算混凝土數量
  　，為何被告會給付大部分貨款？且期間被告曾數度抽磅，均無發生運送數量不
　　　符之情形；此外，因被告拒付九十二年四月份及五月份貨款，又原告尚獲悉其
  　　他廠商如鋼材供料商方面亦發生被告拒付貨款情形，確認被告違約明顯，原告
　　　乃決定停止供貨，然查後續工程所需混凝土被告已另謀採購，則建築師又如何
　　　正確鑑定原告所送交混凝土之數量，是被告所辯，無非自相矛盾，實無足取。
（三）末查九十二年五月二十二日交易六車次，每次供貨七立方公尺，合計四十二立
      方公尺，此亦有送貨單據為憑，前送達影本中未見單據，恐係漏印之誤，爰此
　　　敘明。
參、證據：提出材料訂購合約書、對帳單、送貨單、統一發票及出貨日報表等件為證
    。
乙、被告方面：
壹、聲明：
一、原告之訴駁回。
二、如受不利判決，願供擔保請准宣告免為假執行。
貳、陳述：
一、原告提起本件訴訟主張理由略以被告向國立嘉義大學承攬民雄校區禮堂及周邊景
    觀整體工程所需預拌混凝土全部係由原告供應，兩造並於九十一年三月二十七日
    簽定材料訂購合約書，惟九十二年四月及五月原告共出貨三千四百六十三點五立
    方（其中劣質二十二點五立方），應收貨款共計四百六十四萬四千三百五十八元
    ，被告迄未給付，主張被告應給付上開貨款云云。惟查，原告主張與事實不符，
    茲針原告所主張之理由，包括：（一）被告向原告訂購預拌混凝土，依合約內容
    係依實際交貨數量計價，且須依被告現場監工通知日期配合交貨，因此預拌車出
    廠皆過地磅，數量精確，並於送貨單內記明「車次」、「方數」、「累計方數」
    、「總重」、「空重」、「淨重」等，由被告簽收；（二）依合約規定，被告有
    隨時抽查之權利，若有愉減數量之情形，一經發現原告即需負損害賠償之責任；
    （三）原告既係依現場監工通知配合交貨，當然係較多少、送多少，至於原設計
    建築師所計算之數量與原告就本件之請求無關等各項主張，被告分別答辯如下。
二、查原告於本件固係供應被告向國立嘉義大學承攬民雄校區禮堂及周邊景觀整體工
    程所需之預拌混凝土，惟按工程預拌混凝土之供應數量，一般並無法於施工現場
    清點，而僅能被動收受預拌混凝土車司機進入工地現場時所提出之出貨單，但該
    混凝土車所裝載之預拌混凝土之確實數量為何，並無任何工具可於現場查核是否
    與出貨單記載之數量相符，加上每一預拌混凝土車所能裝載之容量最大為九立方
    公尺，但一般運送數量均低於九立方公尺，故其運送數量亦無法直接由各預拌混
    凝土車之容量查得，因此核對預拌混凝土廠送貨單記載之數量是否與實際運送數
    量相符，即有待依原設計建築師所計算之數量比較核對之，如出貨單所載之合計
    數量與設計建築師所計算之合計數量相近即可證明預拌混凝土場出貨單所載數量
    屬實；反之，如二者數量相差過大，即可證明當初預拌混凝土廠雖有派出預拌混
    凝土車，但實際運送之數量與出貨單上所載不相符，而有虛列數量之情形。此部
    份原告雖辯稱均係配合現場監工通知交貨，但本件工程與一般住宅等建築物不同
    ，其數量於施工過程中無法詳細估算（此部份詳如後述），因此本件重點即在於
    原告所送每車預拌混凝土數量是否有短少，而非每次被告之監工人員叫車之數量
    ，合先敘明。
三、承上所述，原告於工地現場所提供之出貨單與預拌混凝土車實際運送之數量完全
    不符，此可由被告與國立嘉義大學簽訂國立嘉義大學民雄校區禮堂及周邊景觀整
    體工程承攬契約（參見被證一號）時，業主即國立嘉義大學委託設計之建築師所
    提供之詳細價目表中明白列明本工程所有預拌混凝土之需求總數量合計為二萬零
    三立方公尺（即Ｂ１９所示七六六立方公尺加上Ｂ２０二萬二千二百三十七立方
    公尺之合計數量），但經統計原告出貨單形式上記載運送預拌混凝土之總數量累
    計竟高達二萬九千五百七十二立方公尺（參見被證二號），遠超出建築師設計數
    量達六千五百六十九立方公尺，證明原告就該超額部分之數量均屬虛報，則扣除
    原告於本件主張其四、五月間所謂預拌混凝土之數量三千四百六十三點五立方公
    尺後，被告尚溢付三千零四十五點五立方公尺之預拌混凝土費用，被告就溢付之
    部分都尚未向原告追討，並追究其虛報數量之責任，未料原告竟持以主張被告仍
    應給付貨款，誠屬遺憾。
四、再針對原告於鈞院九十二年十二月四日準備程序中提出所謂出貨日報表以及預拌
    混凝土送貨單，主張其共已送交被告預拌混凝土三萬三千一百○八立方公尺云云
    。惟查，細繹原告提出之送貨單，就該送貨單記載可知，其上所列之交貨規格、
    累計方數、總重、空重及淨重竟然係以電腦「事先」即繕打於該送貨單上，足證
    係原告於出場之前即將該送貨單製作完成，並非該預拌混凝土車於進入工地現場
    前後過磅所得之數據。此更有被告就該送貨單上所載各預拌混凝土車之總重、空
    重重量進行統計（參見附件一號：各預拌混凝土車車重統計表），僅以車號TR62
    1 為例，該車之空重既然於不同時間過磅，其因油箱油料之多寡自然會造成空車
    重量有所不同，但該車竟然於四月四日四次出車之空車重量均為12680 公斤，足
    證原告針對送貨單之數據根本未曾過磅，而係任意填入該車之空車重量，則如何
    能以此得出其實際運送預拌混凝土之重量，又如何以該重量推算其體積？既然原
    告所填載送貨單之相關數據並不確實，故被告人員僅能針對確有該車進入工地現
    場而予以簽收，至於該車內是否有該送貨單上記載之立方數，則有賴將送貨單上
    累計之數量與建築師設計時計算出之建築物體積數量進行複核，如數量相差不大
    ，即證明預拌混凝土廠送貨單所記載之數量係屬確實；反之，如數量相差極大，
    即能證明預拌混凝土廠送貨單所載係屬不實。因此該送貨單上所載之數量既然未
    經雙方同時核對，且又有建築師設計時提出詳細計算之體積可供核對，故該送貨
    單僅能作為參考之依據，而無法作為實際送交數量之證明。蓋原告亦承認其所提
    出送貨單上記載之預拌混凝土車均送交被告承攬之嘉義大學民雄校區禮堂及周邊
    景觀工程工地，用於澆置該工程之所有建築物之用，而該建築物之體積係屬固定
    且能由計算方式得出，既然預拌混凝土均用於該建築物者，其所用數量之最大範
    圍至多僅有可能與該建築物體積相同（此尚未扣除該建築物結構體中鋼筋之體積
    而以全部均充滿預拌混凝土作為本件假設之前提，因此被告對於建築物應使用預
    拌混凝土之數量只有可能多算而不可能少算）。因此原告主張其送交預拌混凝土
    專用於系爭工程建築物之數量高達三萬餘立方公尺，對照該建築物實際體積所可
    能使用最大數量之預拌混凝土數量合計為二萬三千零三立方公尺（即Ｂ１９所示
    七六六立方公尺加上Ｂ２０二萬二千二百三十七立方公尺之合計數量），證明原
    告就該超額部分之數量均屬虛報，則扣除原告於本件主張其四、五月間所謂預拌
    混凝土之數量三千四百六十三點五立方公尺後，被告尚溢付三千零四十五點五立
    方公尺之預拌混凝土費用，被告就溢付之部分都尚未向原告追討，並追究其虛報
    數量之責任，未料原告竟持以主張被告仍應給付貨款，誠屬遺憾。
五、至於原告主張每次灌漿之數量均由被告計算後而訂購，且灌漿完畢後並無追加數
    量或車數之情形，足證數量並無不符云云。惟查，原告之主張似是而非，蓋本件
    並非一般住宅之建築物，一般住宅或規則形狀之建築物每一層樓均可事先估算該
    層樓應該使用多少數量之混凝土，在上開情形係可事先確定混凝土數量，但本件
    系爭工程係大學之禮堂，其挑高部份有數層樓之高度均未有樓板，而係完全挑空
    之情形，則就該挑空部份每次灌漿過程中之數量即無法事先確定，只需最後在頂
    樓灌漿時將全部建築物澆置完成即可，故在此情形無法於分次澆置混凝土時事先
    確定數量，原告就此部份之主張顯無理由。
六、針對上開系爭工程建築物所需之預拌混凝土數量係屬固定且得以計算方式計算之
    ，為此謹請鈞院將系爭建築物設計圖送交台灣土木技師公會進行所需預拌混凝土
    數量鑑定，或由該公會至現場實際量測計算混凝土之體積，即可證明原告之主張
    與事實不符。
參、證據：提出工程合約書、工程估驗請款單及車重統計表等件為證，並聲請委託台
    灣省土木技師公會鑑定：依業主國立嘉義大學提供之系爭建築物設計圖或現場完
    成建築物之體積，其所需預拌混凝土之數量為若干。
    理    由
一、本件原告起訴主張：被告因向國立嘉義大學承攬民雄校區禮堂及周邊景觀整體工
    程，乃於九十一年三月二十七日與原告簽立材料訂購合約，而向原告購買所需預
    拌混凝土，嗣原告於九十二年四月及五月，共計出貨三千四百六十三點五立方（
    其中劣質二十二點五立方）供應被告，應收貨款總計四百六十八萬四千三百五十
    八元，惟被告迄未給付，爰依買賣契約之法律關係，訴請判決如聲明所示等情。
二、被告則以：原告於工地現場所提供之出貨單與預拌混凝土車實際運送之數量完全
    不符，此可由被告與國立嘉義大學簽訂國立嘉義大學民雄校區禮堂及周邊景觀整
    體工程承攬契約時，業主即國立嘉義大學委託設計之建築師所提供之詳細價目表
    中明白列明本工程所有預拌混凝土之需求總數量合計為二萬零三立方公尺（即Ｂ
    １９所示七六六立方公尺加上Ｂ２０二萬二千二百三十七立方公尺之合計數量）
    ，但經統計原告出貨單形式上記載運送預拌混凝土之總數量累計竟高達二萬九千
    五百七十二立方公尺，遠超出建築師設計數量達六千五百六十九立方公尺，證明
    原告就該超額部分之數量均屬虛報，則扣除原告於本件主張其四、五月間所謂預
    拌混凝土之數量三千四百六十三點五立方公尺後，被告尚溢付三千零四十五點五
    立方公尺之預拌混凝土費用，被告就溢付之部分都尚未向原告追討，並追究其虛
    報數量之責任，未料原告竟持以主張被告仍應給付貨款，誠屬遺憾等語置辯。
三、原告主張兩造於九十一年三月二十七日與原告簽立預拌混凝土材料訂購合約，嗣
    原告於九十二年四月及五月，共計出貨三千四百六十三點五立方（其中劣質二十
    二點五立方）供應被告，應收貨款總計四百六十八萬四千三百五十八元，惟被告
    迄未給付之事實，業據原告提出材料訂購合約書、對帳單、送貨單、統一發票及
    出貨日報表等件為證，而被告除抗辯原告於送貨單上虛報供貨數量（詳如後述）
    外，餘均不爭執。經查：
（一）依原告提出之材料訂購合約書及送貨單所示，被告向原告訂購預拌混凝土，係
      按實際交貨數量計價，原告應配合被告現場監工通知日期而交貨，原告預拌車
      出貨，均須於送貨單內記明「車次」、「方數」、「累計方數」、「總重」、
      「空重」、「淨重」等數據，而於交貨時，由被告現場人員按車簽收，是每車
      預拌混凝土之數量，倘與送貨單所載明顯不符，被告現場人員在點收時應不難
      發現，惟被告於工程期間收貨時，自始至終皆未有此異議。又兩造材料訂購合
      約書亦載明「承商（即原告）若有偷減數量之情形，一經發現，除追溯至以前
      所有交付之混凝土台數均扣除短少之米數以為懲罰外，並須負擔本公司（即被
      告）因此所受之一切損害」等語，復賦予被告得隨時抽磅檢查之權利，並加諸
      原告偷減數量之嚴重懲罰賠償責任，依一般交易常情判斷，原告殊無為於預拌
      車偷減區區混凝土方數，而甘冒每車皆可能遭查驗發現，致負擔高額懲罰賠償
      責任之理，且倘原告果有偷減，在被告有隨時抽磅檢查情況下，又豈有不被發
      現之可能。故被告遽指原告於送貨單上虛報供貨數量，應無可採。
（二）被告固以：「混凝土車所裝載之確實數量為何，無任何工具可以現場查核，運
      單記載之數量是否與實際運送數量相符，則有賴將送貨單上累計之數量，與建
      築師設計時計算出之建築物體積數量進行複核」云云，而指摘原告送貨單有虛
      列數量情形，並聲請本院委託台灣省土木技師公會鑑定：依業主國立嘉義大學
      提供之系爭建築物設計圖或現場完成建築物之體積，其所需預拌混凝土之數量
      為若干。然查，本件原告係單純供應混凝土予被告施工使用，被告收受後如何
      使用該混凝土，則非原告所得過問，而被告現場人員是否將混凝土確實施作於
      工程，有無不當使用造成材料耗損（例如施工不當拆除重作），抑或工地現場
      地質情形（有無地層空陷致須增加地下灌漿數量）等，對被告於工程所使用混
      凝土數量之多寡，皆有影響，是被告現場完成建築物之體積，已不當然等同於
      原告交貨之數量；又建築師在設計建築物時，雖會列明所需預拌混凝土等材料
      之數量，惟此應僅屬預估性質而已，隨工程實際施作當有所增減，否則目前工
      程實務豈有一再追加材料及費用之情形，是依建築物設計圖預估之混凝土所需
      數量，亦非必然與實際使用之數量或完成建築物之體積相符。故被告辯稱：「
      國立嘉義大學委託設計之建築師所提供之詳細價目表中明白列明本工程所有預
      拌混凝土之需求總數量合計為二萬零三立方公尺（即Ｂ１９所示七六六立方公
      尺加上Ｂ２０二萬二千二百三十七立方公尺之合計數量），但經統計原告出貨
      單形式上記載運送預拌混凝土之總數量累計竟高達二萬九千五百七十二立方公
      尺，遠超出建築師設計數量達六千五百六十九立方公尺，證明原告就該超額部
      分之數量均屬虛報」云云，尚無可取；其聲請本院委託台灣省土木技師公會鑑
      定：「依業主國立嘉義大學提供之系爭建築物設計圖或現場完成建築物之體積
      ，其所需預拌混凝土之數量為若干」，亦乏實益。
（三）綜上所述，原告主張兩造於九十一年三月二十七日與原告簽立預拌混凝土材料
      訂購合約，嗣原告於九十二年四月及五月，共計出貨三千四百六十三點五立方
      （其中劣質二十二點五立方）供應被告，應收貨款總計四百六十八萬四千三百
      五十八元，惟被告迄未給付之事實，堪信為真實，而被告抗辯原告於送貨單上
      虛報供貨數量，則無足取。
四、從而，原告依買賣契約之法律關係，請求被告給付貨款四百六十八萬四千三百五
    十八元，及自起訴狀繕本送達翌日即九十二年十一月六日起至清償日止，按年息
    百分之五點計算之利息，洵屬正當，應予准許。
五、兩造陳明願供擔保，請准宣告假執行及免為假執行，經核均無不合，爰分別酌定
    相當擔保金額，併准許之。
六、本件事證已臻明確，兩造其餘主張及攻擊防禦方法，核與判決結果不生影響，爰
    不一一論述。
據上論結，本件原告之訴為有理由，依民事訴訟法第七十八條、第三百九十條第二項
、第三百九十二條第二項，判決如主文。
中　　　華　　　民　　　國　　九十三　　年　　　五　　　月　　 十三 　　日
                                臺灣板橋地方法院民事第二庭
                                    法  官  連士綱
右為正本係照原本作成
如對本判決上訴，須於判決送達後廿日內向本院提出上訴狀
中　　　華　　　民　　　國　　九十三　　年　　　五　　　月　　 十九 　　日
                                    書記官  李宏明
